臺灣臺北地方法院民事判決　九十年度簡上字第四三一號
　　上　訴　人　　乙○○
　　被上訴人　　　甲○○
右當事人間請求確認本票債權不存在事件，上訴人對於中華民國九十年五月三十一日
本院臺北簡易庭八十九年度北簡字第一六０九六號第一審判決提起上訴，本院判決如
左：
    主      文
上訴駁回。
第二審訴訟費用由上訴人負擔。
    事　    實
甲、上訴人方面：
壹、聲明：
一、原判決廢棄。
二、確認被上訴人持有上訴人於民國八十七年二月十二日、八十七年九月一日所簽發
    ，金額各新臺幣（下同）七萬九千七百元、一百七十八萬元之本票二紙，對上訴
    人之本票債權不存在。
貳、陳述：
  　除與原審判決書所載者相同茲予引用外，補稱：
一、按修正前之民法第七百四十五條規定，消費借貸因金錢或其他代替物之交付而生
    效力，本件上訴人既否認收受借款，依舉證責任分配之法則，應由被上訴人舉證
    證明已交付款項之事實。
二、次按法律行為違反強制或禁止之規定者無效，又法律行為有背於公共秩序或善良
    風俗者無效，民法第七十一條、第七十二條分別定有明文。
　(一)依證券交易法第一百五十條規定，上市有價證券之買賣，應於證券交易所開設之
　　有價證券集中交易市場為之，系爭墊款從事之股票交易，係屬場外（地下、空中
　　）交易，非在股票集中交易市場為之，既為被上訴人所自認，顯違背證券交易法
　　第一百五十條規定，其交易行為違反法律禁止規定，依法應屬無效。
　(二)且股票之空中交易，並無實際股票之買賣，全以集中市場或櫃檯買賣之收盤價格
　　之差價結算盈虧，係屬買空賣空之僥倖行為，實有害於一般交易公共秩序，依法
　　亦應屬無效。
　(三)另動機未表現為法律行為之條件，然於其具體的行為本身表示動機，可認為該法
　　律行為為有助長反社會行為的危險之行為，甚為明顯時，其法律行為之內容，難
　　謂不帶有反社會性，例如為賭博而貸與金錢，其消費借貸為有助長賭博的危險行
　　為，自其消費借貸本身可以窺知，則其法律行為不得不謂為反社會的內容」，而
　　認此時動機違法，將致法律行為因違背公序良俗而無效。本件純就消費借貸（墊
　　款）法律行為以觀，本身法律行為並無違法性，惟被上訴人為賭博（動機）或為
　　「空中交易」（動機）而墊款予上訴人，則因動機有反社會性，而其墊款有助長
　　反社會性，動機及法律行為因均具反社會性而應視為無效。
  (四)又所謂股票空中交易，其實際並無股票之交割，僅以股票集中市場或櫃檯買賣之
    代收盤價格之漲跌為標準，計算其差價而論其盈虧，其交易方式即為買空賣空，
    參照大理院三年上字第六四六號判例諭示，該以買空賣空為標的之契約，與賭博
    同論，應屬無效。
　(四)綜上，本件被上訴人縱有墊款予上訴人從事股票空中交易，惟其動機及法律行為
　　既違反禁止規定及公序良俗，自屬無效。
三、又給付因不法之原因而為給付者，不得請求返還，民法第一百八十條第四款定有
    明文。本件被上訴人代上訴人墊付之款項係從事股票空中交易行為，既為兩造所
    不爭，而股票空中交易係違法行為，復如前述，依上開規定，被上訴人因不法原
    因所為之墊款，依法不得請求返還，為自然債務，上訴人亦得拒絕返還。
參、證據：
　　援用原審之立證方法。
乙、被上訴人方面：
壹、聲明：
　　駁回上訴。
貳、陳述：
　　除與原審判決書所載者相同茲予引用外，補稱：
一、上訴人向被上訴人所借款項，係自八十三年十月間起至八十五年六月間累積數次
    借款及多次換票而來，被上訴人確已透過自動提款機轉帳（ATWN）方式，將墊款
    轉入特定已設定之「上手」帳戶中，並將股票買賣帳單傳真予上訴人，上訴人於
    其起訴狀亦自承：「原告用極少資金向被告下單買賣股票『想』尋求解套獲利．
    ．．」等語，足證系爭墊款係上訴人因投資股票失利，意圖「解套獲利」，為「
    下單」買賣股票而向被上訴人貸借，其間長達三年之久，上訴人對股票買賣帳務
    、匯款往來均未爭執，上訴人主張：其未收受系爭墊款等語，並非可採。
二、系爭債務係自八十三年十月間起至八十五年六月間累積而來，其間上訴人數次央
    求展期、換票，前後歷經六年之久，上訴人簽發之本票逾二十紙，借據、切結書
    、證明書等憑據逾九次，上訴人初始亦均依約給付利息，足證系爭墊款係屬一般
    民間信用借貸、抵押借貸事件，上訴人於原審亦自認其對被上訴人有一百八十餘
    萬元之債務，其主張：被上訴人所列之虧損及墊款是否屬實，殊有疑問等語，亦
    不足採。
二、又上訴人於八十三年七月間起，經他人介紹，委由被上訴人從事空中交易直至八
    十六年十一月間止，其間歷時逾三年，被上訴人均善盡受託義務為上訴人從事空
    中交易，該空中交易之行為，雖為法所不許，然屬體制外之避險交易，兩造並未
    以該等交易為「違法行為」，反因明知其不為法律所保障，而特別注重「誠信」
    ，此所以上訴人願提供抵押品、借據、本票等向被上訴人借款之故，足證空中交
    易係屬體制外一種「信用交易」，上訴人主張：被上訴人墊款予上訴人作違法之
    股票空中交易，顯係助長為違法行為，系爭借貸法律關係無效等語，至為無理。
三、上訴人先則主張：被上訴人施以欺騙、半脅迫、恐嚇等手段，使上訴人簽發借據
    及系爭本票，其不知自己從事空中交易等語，繼則主張：被上訴人墊款予上訴人
    從事違背法律及違反公共秩序之股票空中交易，動機有反社會性，應視為無效等
    語。惟姑不論上訴人於九十年三月二十七日言詞辯論時業已默認其從事空中交易
    ，其主張：其係受被上訴人詐欺、脅迫簽發借據及系爭本票等語，已非可採。實
    則，上訴人意圖「解套獲利」，以擴張信用、以小博大方法買賣股票，顯見上訴
    人之動機反社會性在先，被上訴人係於上訴人「央求」代為墊款，並允諾給付利
    息之情況，始答應代為墊款，被上訴人之「墊款動機」確係出於善意，其後，上
    訴人亦曾給付月息二分之一之利息，亦曾提供抵押物，此均合乎社會民間一般信
    用借貸常規，焉有被上訴人之善意幫助而遭誣指「反社會性」之理﹖
四、又上訴人曾介紹「上手」予被上訴人下單，亦曾直接自行下單予「上手」，則自
    上訴人除下單予被上訴人外，亦曾下單予他人一節以觀，顯見被上訴人墊款予上
    訴人與助長賭博、反社會性一事毫不相關，上訴人主張：被上訴人墊款助長反社
    會性等語，至為無理。
參、證據：
　　除援用原審之立證方法外，補提：
一、存摺影本。
二、帳單影本。
三、股票買賣帳冊。
    理　    由
一、上訴人起訴主張：被上訴人雖持有上訴人於八十七年二月十二日、八十七年九月
    一日所簽發，金額各七萬九千七百元、一百七十八萬元之本票二紙，惟上訴人係
    受被上訴人詐欺而簽發借據及該等本票，被上訴人並未實際給付系爭本票所示金
    額之款項，系爭借貸法律關係因被上訴人未交付金錢而不存在。且縱被上訴人曾
    墊款予上訴人，惟其墊款之動機、目的在於從事與賭博同論之股票空中交易，其
    動機及法律行為違反禁止規定及公序良俗，應屬無效，上訴人亦得拒絕給付，系
    爭本票之基礎債權即不存在，為此提起本件訴訟等語。
二、被上訴人則以：系爭本票所示款項係累積數次借款及多次換票而來，被上訴人自
    八十三年十月間起至八十五年六月間止，因上訴人從事股票空中交易發生虧損，
    先後為上訴人墊款十萬元、十萬元、七萬元、五十四萬元、六十五萬元、三十五
    萬元，上訴人則簽發同額本票交被上訴人收執，嗣上訴人多次重新書立借據及簽
    發同額本票，雙方約定利息按本金餘額以一．三分利計算，本金按月攤還，迄至
    八十七年二月十二日，利息累積達七萬九千七百元，上訴人乃簽發同額本票交被
    上訴人收執，惟自八十七年十月間起，上訴人即未依約清償本息，積欠之本利達
    一百七十八萬元，上訴人再於八十九年六月三日另立借據，並簽發發票日：八十
    七年二月十二日、八十七年九月一日，金額：七萬九千七百元、一百七十八萬元
    之系爭本票二紙交被上訴人收執，顯見上訴人確係依其本意簽發系爭本票，否則
    上訴人何以願意一再另立借據，並重新簽發本票？又被上訴人如未確實給付借款
    ，上訴人何以願意支付利息，並與被上訴人對帳，上訴人主張系爭本票債權不存
    在，實無理由等語資為抗辯。
三、按提起確認之訴，只須因法律關係之存否不明確，致原告在私法上之地位有受侵
    害之危險，而此項危險得以對於被告之確認判決除去者，即有受確認判決之法律
    上利益，最高法院四十二年度臺上字第一０三一號著有判例。本件上訴人主張被
    上訴人持有上訴人所簽發之系爭本票，對上訴人之本票債權不存在，既為被上訴
    人所否認，此項法律關係存在與否即因兩造間有所爭執而不明確，並致上訴人在
    私法上地位有受侵害之危險，而上訴人復得因本訴訟獲勝訴判決之結果取得對抗
    被上訴人行使票據權利之依據，是上訴人提起本件訴訟，自有確認之利益，合先
    敘明。
四、經查上訴人自八十三年七月間起透過被上訴人代為墊款從事股票空中交易，就相
    關交易事宜，被上訴人或以電話口頭告知上訴人，或將相關文件傳真予上訴人，
    上訴人因從事股票空中交易獲得之利潤，業經被上訴人匯予上訴人，為兩造所不
    爭。而上訴人自八十三年十月間起至八十五年六月間止，因從事股票空中交易，
    先後簽發金額：十萬元、十萬元、七萬元、五十四萬元、六十五萬元、三十五萬
    元之本票交被上訴人收執，嗣於八十五年六月三日，兩造就股票空中交易債務清
    償事宜進行商議，經扣除上訴人已清償之二萬元，上訴人乃書立「切結證明書」
    ，簽發金額：一百七十九萬元之本票交被上訴人收執，嗣上訴人多次重新書立借
    據及簽發同額本票，雙方約定利息按本金餘額以一．三分利計算，本金按月攤還
    ，迄至八十七年二月十二日，利息累積達七萬九千七百元，上訴人乃簽發同額本
    票交被上訴人收執，惟自八十七年十月間起，上訴人即未依約清償本息，積欠之
    本利達一百七十八萬元，上訴人再於八十九年六月三日重新書立借據，並簽發發
    票日：八十七年二月十二日、八十七年九月一日，金額：七萬九千七百元、一百
    七十八萬元之系爭本票二紙交被上訴人收執，亦據被上訴人提出上訴人書立之抵
    押物證明書、切結證明書、借據、本票、清償債務協議書、利息欠條、股票買賣
    帳單等件為證。參以上訴人確曾透過被上訴人代為墊款從事股票空中交易，並已
    收受因從事股票空中交易獲得之利潤等情，並衡之上訴人於簽發金額：十萬元、
    十萬元、七萬元、五十四萬元、六十五萬元、三十五萬元之本票後，嗣於八十五
    年六月間起至八十九年六月間止，多次就系爭墊款與上訴人進行會算，並重新書
    立借據、清償債務協議書及簽發同額本票交被上訴人收執等節，另參諸上訴人書
    立之債務協議書，其上載有：「因清償借款新臺幣壹佰柒拾伍萬元整，茲經雙方
    協議同意償還條件於左：．．．」、「另欠新臺幣柒萬玖仟柒佰元整，等乙○○
    （甲方）在甲○○（乙方）同事楊明河（會首）之互助會於民國八十八年十月二
    十日到期結束後，繼續參加互助會時，得標後，必須從中扣除還掉」等文字，足
    徵被上訴人應已代上訴人墊付股票空中交易款項，否則被上訴人何以將股票空中
    交易之利潤匯予上訴人？上訴人又何以多次重新書立借據、清償債務協議書及簽
    發同額本票交被上訴人收執而未加爭執？甚或於其書立之清償債務協議書具體承
    諾擬以得標之互助會會款清償積欠之利息？上訴人主張：系爭借貸法律關係因被
    上訴人未交付金錢而不存在等語，尚非可採。
五、雖上訴人另以其受被上訴人詐欺而簽發系爭本票為由，主張：系爭本票債權不存
    在等語。惟承前所述，被上訴人於其代上訴人墊款從事股票空中交易期間，就相
    關交易事宜，或以電話口頭告知上訴人，或將相關文件傳真予上訴人，系爭本票
    乃係上訴人於簽發金額：十萬元、十萬元、七萬元、五十四萬元、六十五萬元、
    三十五萬元之本票後，歷經多次會算及重新書立借據、本票後，另於八十九年六
    月三日所簽發，則自上訴人於從事股票空中交易期間即已執有股票交易、墊款等
    相關資料，事後多次重新書立借據、清償債務協議書、本票等交被上訴人收執，
    又未就系爭墊款加以爭執一節以觀，即足見上訴人就系爭墊款相關細節應知之甚
    詳，其非受詐欺而簽發認系爭本票，堪以認定，上訴人以其受被上訴人詐欺而簽
    發系爭本票為由，主張：系爭本票債權不存在等語，亦不足採。
六、又證券交易法第一百五十條固明定上市有價證券之買賣，應於證券交易所開設之
    有價證券集中交易市場為之，惟該一規定乃取締規定，非效力規定，如有違反時
    ，僅生行為人應依證券交易法第一百七十七條規定負刑事責任之問題，非謂其關
    於有價證券之買賣行為概為無效，並無民法第七十一條規定之適用，上訴人主張
    ：系爭墊款從事之股票交易，係屬場外（地下、空中）交易，其交易行為違反證
    券交易法第一百五十條之禁止規定，應屬無效等語，顯非可採。且依兩造所不爭
    之墊款流程，系爭墊款乃被上訴人代上訴人墊付予其「上手」從事股票交易所需
    之款項，顯見系爭墊款雖係供作股票空中交易之用，然兩造間仍僅成立消費借貸
    之法律關係而已，被上訴人並未因代上訴人墊款而成為該股票交易之主體，是縱
    有買空賣空或違反證券交易法第一百五十條規定情事，亦僅涉及上訴人與其「上
    手」間股票之買賣行為是否與賭博同論、該等法律行為是否無效之問題，尚與上
    訴人與被上訴人間之借貸法律行為無涉，上訴人以系爭墊款係供作股票空中交易
    之用，主張：兩造間之消費借貸法律關係無效，且該等借貸行為視同賭博，其得
    拒絕給付等語，容有誤會。再者，民法第七十二條規定法律行為有背於公共秩序
    或善良風俗者無效，係指法律行為之標的而言，至法律行為之緣由或動機，若未
    表現於外而成為標的之一部者，縱該緣由或動機有背於公共秩序或善良風俗，與
    法律行為之效力，尚不生影響（最高法院七十九年臺上字第一七一二號判決意旨
    參照）。本件被上訴人代上訴人墊付之款項，固係供作股票空中交易之用，惟兩
    造間之墊款既為股票空中交易外之另一消費借貸契約，且上開動機又未表現於外
    而成為系爭借貸法律行為標的之一部，揆諸前揭判決意旨諭示，即難謂兩造間之
    消費借貸法律行為之標的有何背於公共秩序或善良風俗之可言，上訴人主張：兩
    造間之借貸，其動機、法律行為違反禁止規定及公序良俗，應屬無效等語，亦不
    足採。
七、綜上所述，系爭本票對上訴人之債權既仍存在，則上訴人訴請確認被上訴人持有
    上訴人於八十七年二月十二日、八十七年九月一日所簽發，金額各七萬九千七百
    元、一百七十八萬元之本票二紙，對上訴人之本票債權不存在，為無理由，不應
    准許。原審為上訴人敗訴之判決，並無不合。上訴意旨指摘原判決不當，求為廢
    棄改判，為無理由，應予駁回。
八、本件事證已臻明確，兩造其餘攻擊防禦方法及所提證據，核與本件判決結果不生
    影響，爰不另一一論述，附此敘明。
九、據上論結，本件上訴為無理由，依民事訴訟法第四百三十六條之一第三項、第四
    百四十九條第一項、第七十八條，判決如主文。
中　　　華　　　民　　　國　　九十一　　年　　　五　　　月　　 十六 　　日
　　　　　　　　　　　　　　　民事第六庭審判長法　　　官　鄭純惠
　　　　　　　　　　　　　　　　　　　　　　　法　　　官　林孟皇
　　　　　　　　　　　　　　　　　　　　　　　法　　　官　陳秀貞
右為正本係照原本作成
本件當事人須以本判決適用法律顯有錯誤為上訴理由時，始得於本判決送達後廿日內
向本院提起上訴狀，如已於本判決宣示後送達前提起上訴者，應於判決送達後十日內
補具上訴理由（均按他造當事人之人數附繕本），並經本院許可後方得上訴最高法院
中　　　華　　　民　　　國　　九十一　　年　　　五　　　月　　三十一 　　日
　　　　　　　　　　　　　　　　　　　　　　　法院書記官　林秀妙
